【裁判字號】    96,勞上易,116
【裁判日期】    971029
【裁判案由】    給付退休金差額等
【裁判全文】
臺灣高等法院民事判決               96年度勞上易字第116號
上  訴  人  台灣航勤股份有限公司
法定代理人  戊○○
訴訟代理人  魏千峰律師
            林俊宏律師
參  加  人  台灣航勤股份有限公司高雄分公司產業工會
法定代理人  丙○○
訴訟代理人  丁○○
複代理人    甲○○
被上訴人    乙○○
訴訟代理人  薛博允律師
上列當事人間給付退休金差額等事件，上訴人對於中華民國96年
10月19日臺灣臺北地方法院96年度勞訴字第58號第一審判決提起
上訴，本院於97年10月15日言詞辯論終結，判決如下：
    主  文
原判決關於命上訴人給付及其假執行之宣告，暨該訴訟費用部分
均廢棄。
前開廢棄部分，被上訴人在第一審之訴及其假執行之聲請均駁回
。
廢棄改判部分第一、二審訴訟費用由被上訴人負擔。
    事實及理由
一、被上訴人主張：被上訴人自民國58年8月5日起受僱於上訴人
    ，於69年2月16日升任為經理人，其後擔任上訴人台北總公
    司副總經理，迄至95年7月16日退休，退休前六個月每月薪
    資包括職位薪新台幣（下同）11萬8746元、伙食費3000元、
    固定職務薪2萬元，共計14萬1746元，兩造間僱傭契約並約
    定上訴人應比照勞動基準法規定發給被上訴人退休金。上訴
    人曾於88年初頒佈「職薪精實實施辦法」（下稱系爭職薪辦
    法），明訂採取年薪制，即每年發給十四個月月薪（於每年
    1月、7月各加發一個月月薪），惟上訴人在發給被上訴人退
    休金時，卻僅以被上訴人95年1月至6月間所得工資總額，計
    算被上訴人月平均工資為14萬1746元，發給被上訴人退休金
    637萬8570元，未將被上訴人依系爭職薪辦法於95年7月間所
    領之其餘一個月月薪計入，致短少106萬3095元退休金未給
    付【即（141,746×（6＋1）÷6×45≒0000000，元以下四
    捨五入，0000000元－0000000元＝0000000】。又上訴人依
    系爭職薪辦法應於每年1月、7月間發給之其餘二個月月薪，
    每年均短少職務薪2萬元、伙食費3,000元未給付。據此，上
    訴人應補發被上訴人自90年1月起至94年12月止五年間短少
    之薪資差額共計為23萬元。另被上訴人95年7月退休當月應
    獲發一個月薪資14萬1746元，但上訴人卻僅發給被上訴人職
    位薪11萬8746元，尚短少職務薪2萬元、伙食費3000元，計2
    萬30 00元，此部分差額亦應由上訴人給付。為此本於兩造
    間僱傭契約之法律關係請求上訴人給付薪資差額25萬3000元
    （即前述23萬元及2萬3000元），及依勞動基準法第55條規
    定請求上訴人補發退休金106萬3095元，合計131萬6095元暨
    均依民法第229條、第233條規定自95年9月5日起算之法定遲
    延利息。原審判決上訴人應給付被上訴人薪資差額23萬7000
    元及補發退休金106萬3095元，合計130萬0095元及自95年9
    月5日起至清償日止按年息5%計算之利息；並駁回被上訴人
    其餘請求。被上訴人就其敗訴部分未表不服，已告確定。其
    答辯聲明：上訴駁回。
二、上訴人則以：系爭職薪辦法為上訴人原本欲進行之改革模式
    ，惟因遭董事會否決，故系爭職薪辦法並未實施。因改革期
    間，上訴人有將職薪辦法之草案發函高雄分公司，高雄分公
    司即據該草案頒佈高雄分公司職薪精實辦法，將年終獎金取
    消，改成年薪制，但因未能得台勤工會同意而未實施。嗣上
    訴人與台勤工會達成協議，於95年1月23日簽訂協議書，同
    意追發14個月薪予高雄分公司參與簽署協議書之員工。被上
    訴人擔任上訴人公司副總經理長達15年以上，經手發放其他
    退休員工之退休案時，被上訴人從未修正其他退休員工之退
    休案內容，可證被上訴人明知平均之計算不包含年中獎金或
    年終獎金；又上訴人每年之年中獎金與年終獎金均係依公司
    內部程序呈主管簽核准，方予發放，被上訴人亦知悉每年所
    發公文，可證被上訴人確實知悉職薪辦法未實施。系爭職薪
    辦法既未實行，被上訴人當然不可能適用，且被上訴人亦非
    95年1月23日協議書之當事人，亦無適用該協議書而領14個
    月月薪。再者，上訴人自89年至94年所發之「年中獎金」及
    「年終獎金」性質均屬獎金，非工資。而「年中獎金」及「
    年終獎金」之發給標準，係以每月職位薪為計算標準，不含
    固定職務薪及伙食費，被上訴人擔任上訴人公司副總經理長
    達15年以上，任職期間受領「年中獎金」及「年終獎金」時
    ，均不爭執，從未要求加計固定職務薪及伙食費。上訴人就
    系爭職薪辦法是否適用於上訴人公司乙事，並未自認，退步
    言，系爭職薪辦法確實並未於上訴人公司內實施，上訴人於
    原審96年5月29日言詞辯論所陳亦顯與事實不符，自不生自
    認效力等語，資為抗辯。其上訴聲明：(1)原判決不利於上訴
    人部分廢棄。(2)前開廢棄部分，被上訴人在第一審之訴及假
    執行之聲請均駁回。
三、參加人則陳述：系爭職薪辦法僅適用於上訴人高雄分公司員
    工，被上訴人係上訴人台北總公司人員，無該辦法之適用。
    且被上訴人並非參加人會員名冊所列會員，自不得依95年1
    月28日協議書請求補發5年薪資差額等語。
四、查被上訴人自58年8月5日起受僱於上訴人，自69年2月16日
    起升任上訴人台北總公司擔任副總經理，嗣於95年7月16日
    退休，退休前六個月每月薪資包括職位薪11萬8746元、伙食
    費3000元、固定職務薪2萬元，合計每月薪資為14萬1746元
    。上訴人已按被上訴人95年1至6月間所領月薪，計算被上訴
    人月平均工資為14萬1746元、以45個基數，給付被上訴人退
    休金637萬8570元。上開各情為兩造所不爭執（見原審卷第
    97頁），並有退休金核算表、平均薪資表可稽（見96年度北
    勞調字第26號卷第8、9頁），應堪信實。
五、被上訴人主張依系爭職薪辦法，每年應發給十四個月月薪（
    於每年1月、7月各加發一個月月薪），惟上訴人在發給被
    上訴人退休金時，卻僅以被上訴人95年1月至6月間所得工資
    總額，計算被上訴人月平均工資為14萬1746元，未將95年7
    月間所領之其餘一個月月薪計入，致短少106萬3095元退休
    金未給付；又上訴人自90年1月起至94年12月止，每年1月
    、7月均短發應領之職務薪2萬元、伙食費3000元，共短少23
    萬元；95年7月，上訴人亦短發職務薪2萬元、伙食費3000
    元，計2萬3000元云云。上訴人則以前詞置辯，經查：
(一)退休金短少106萬3095元部分：
1.卷附台灣航勤股份有限公司高雄分公司87年12月28日函載：「
  主旨：頒訂本分公司『職薪精實實施辦法』如附件」，而該辦
  法全名為「台灣航勤股份有限公司高雄分公司職薪精實實施辦
  法」（見原審卷第85、86頁）。足見系爭職薪辦法乃上訴人高
  雄分公司訂頒之辦法，其效力自僅及於高雄分公司。查被上訴
  人為隸屬上訴人台北總公司之副總經理，非高雄分公司之員工
  ，亦為兩造所不爭執（見本院卷一第109頁），則被上訴人自
  非系爭職薪精實實施辦法之適用對象。
2.被上訴人雖執系爭職薪辦法所列公司員工職稱修訂對照表內載
  有「副總經理」乙職，而謂其亦屬該辦法之適用者云云。惟該
  表僅屬員工職稱之對照，非適用對象之規定，且高雄分公司於
  87年間原列有一名副總經理之編制，亦為兩造所不爭執（見原
  審卷第119頁），自不得僅以該對照表即謂擔任台北總公司副
  總經理之被上訴人亦有系爭職薪辦法之適用。況按工資應由勞
  雇雙方議定之，勞動基準法第21條第1項本文著有規定。被上
  訴人既未能提出任何證據足資證明上訴人台北總公司曾實施系
  爭職薪辦法，且已獲勞方同意該辦法調整薪資，尚難逕以上訴
  人高雄分公司曾訂頒系爭職薪辦法，即認台北總公司資方及勞
  方全體均同受拘束。
3.況證人即原任上訴人人事行政處處長蘇紹政證稱系爭職薪辦法
  乃高雄分公司自己頒布，因涉及薪資，必須由勞資協商才能定
  案，但工會有意見，故發生爭執（見本院卷第88頁），益證系
  爭職薪辦法與上訴人台北總公司員工無涉。
4.而依上訴人與參加人於95年1月23日所簽協議書開宗明義即記
  載該協議係「針對資方1999年1月頒布實施之高雄分公司職薪
  精實施辦法」，協議書第1條約定資方應「依照勞方提供之會
  員名冊依法補發5年之薪資短發差額」，第3條約定「資方未經
  勞方同意不得逕自發勞方供本協議之第1條條會員名冊外之資
  方所屬職員工有關月薪定義暨補發5年之薪資差額」（見原審
  卷第30頁），顯見系爭職薪辦法僅為高雄分公司單獨頒訂，且
  因與參加人發生爭議，始有前開協議書之簽訂。而該協議書既
  已明文約定補發薪資對象為參加人名冊所列會員（均為高雄分
  公司產業工會會員），被上訴人既非高雄分公司員工，自無從
  適用系爭職薪辦法，亦不得執該協議書而為主張。
5.次查，系爭職薪辦法之薪資結構第2條係規定：「採年薪制，
  年發14個月月薪（每年1月及7月各加發一個月薪）」（見原審
  卷第90頁）。惟觀諸卷附上訴人89年6月30日、89年11月20日
  、90年6月29日、90年12月11日、91年7月1日、91年12月19日
  、92年7月8日、92年7月17日、92年12月19日、93年7月13日、
  93年12月13日、94年7月20日、94年12月15日簽呈及函文（見
  本院卷一第52至69頁），其年中獎金及年終獎金係於每年7月
  及12日由相關承辦單位依當年度公司整體營收、政策考量及人
  事管理精進案研擬獎金額度上簽獲准後所核發，非依系爭職薪
  辦法而直接發放之月薪。而由被上訴人90年7月、12月及92 年
  7月之薪資明細單及90年6月29日簽、90年12月11日簽、92年7
  月17日台勤（92）行字第0535號函可知（見原審卷第21、23頁
  、本院卷一第59、64、66頁）可知，被上訴人90年之年中獎金
  及年終獎金均為被上訴人半個月職位薪，92年之年中獎金之因
  SA RS衝擊上訴人營運而僅發55%職位薪。足見上訴人每年之年
  中獎金、年終獎金非為依系爭職薪辦法所核發之月薪性質，而
  係依上訴人當年營運狀況、政策所發給之獎勵性及恩惠性之給
  予，自不屬勞動基準法第2條第3款所稱之工資。
6.另依卷附上訴人95年7月20日簽呈說明「(一)高雄工會所提爭議
  名冊330員：發予1個月薪（含差額）計1189萬9678元。(二)公司
  其餘員工：仍以年中獎金方式發予1個月薪（職位+職務薪）計
  1163萬8867元。」（見本院卷二第4頁），益見系爭職薪辦法
  並未於上訴人台北總公司實施，始須將年中獎金區分二種計算
  方式發放。
7.再者，上訴人員工楊許蓉、劉泰吉於93年4月29日、94年1月19
  日退休時，其退休金平均工資之計算均未加計年中或年終獎金
  ，渠二人之退休金計算簽呈均經時任副總經理之被上訴人批示
  核可，有93年4月5日台勤（93年）行字第0205號函、退休金核
  算表、簽呈可稽（見本院卷一第47至51頁），足證被上訴人就
  平均工資之計算不包含年中或年終獎金乙節知之甚明。
8.至上訴人與參加人於89年8月24日所簽協議書（見原審卷第94
  頁），僅約定勞資雙方同意系爭職薪辦法之檢討修正由資方人
  事部門擬定協商程序表（見原審卷第94頁）。另上訴人89年12
  月27日簽，則係因上訴人前於88、89年均未作薪資調整，為提
  振員工士氣，而擬具薪資調整方案（見原審卷第110頁）。故
  被上訴人以前開協議書及簽呈主張系爭職薪辦法已全面實施，
  即無可採。
9.又被上訴人主張依上訴人勞工退休準備金第7屆第6次監督委員
  會會議記錄可證明系爭職薪辦法確已全面實施云云。查該會議
  紀錄固記載主任委員畢稀年發言：「目前李副總退休金以現行
  辦法核算，俟後續與工會協商完成後再計算補差額。」惟其並
  未提及系爭職薪辦法已全面施行，況此乃主任委員個人之意見
  ，且該次會議決議「全體委員審查一致通過副總經理乙○○支
  領舊制退休金6,378,570元，由公司應計退休金負債項目中支
  付。」（見96年度北勞調字第26號卷第11、12頁），是該會議
  紀錄顯無從證明系爭職薪辦法之實施與否。
10.綜上，並無證據足資證明系爭職薪辦法已於上訴人台北總公
   司實施，且上訴人每年核發之年中、年終獎金乃為獎勵性、
   恩惠性之給與，非屬勞動基準法第2條第3款之工資性質，詳
   如前述。從而，被上訴人主張應按每年14個月月薪計算退休
   金平均工資（即半年為7個月月薪）而短領退休金106萬3095
   元，尚嫌無據。
(二)被上訴人自90年1月起至94年12月止，每年1月、7月短領23萬
  元部分：
1.被上訴人主張上訴人自90年1月起至94年12月止，每年1月、7
  月均短發應領之職務薪2萬元、伙食費3000元，共短少23萬元
  云云。惟承前述，系爭職薪辦法並未全面實施，且被上訴人非
  高雄分公司工會會員，亦無95年1月28日協議書之適用，則被
  上訴人依系爭職薪辦法及協議書內容，請求補發每年1月、7月
  之職務薪2萬元、伙食費3000元，即無可採。
2.次查，依卷附上訴人90年至94年之年中、年終獎金歷次簽呈及
  函文（見本院卷一第52至69頁）雖均記載獎金為「職位薪+職
  務薪」，惟查，被上訴人之薪資明細中僅有「固定職務薪」，
  而無「職務薪」。而前述「職務薪」係指發給專業技術人員之
  技術獎金，至被上訴人每月所領「固定職務薪」，則為上訴人
  每月發給主管之督勤津貼，二者名稱、性質均不相同。此由上
  訴人95年5月18日簽呈簽請將「固定職務薪」名稱修訂為「督
  勤領導加給」，並說明：「本公司電腦人事薪資系統所列印之
  薪資明細表及薪資單，其中列印『固定職務薪』之分項內容，
  係包括發放給主管之督勤津貼及領班與副領班人員之領導加給
  」（見本院卷二第63頁）即可明瞭，並據證人即上訴人人事行
  政室助理高志聖於原審證述綦詳（見原審卷第120、121頁）。
  另觀諸卷附被上訴人89年至94年薪資明細表，僅有「職位薪」
  及「固定職務薪」，而無「職務薪」項目，且其年中、年終獎
  金均僅列計「職位薪」，而未列計「固定職務薪」；訴外人即
  代理副主任黃士華薪資明細表之項目中則僅有「職位薪」及「
  職務薪」，而無「固定職務薪」，且其年中、年終獎金金額則
  為「職位薪」加計「職務薪」。足證上訴人辯稱被上訴人所領
  「固定職務薪」並非前開簽呈及函文所稱之「職務薪」，不得
  計入年中、年終獎金等情非虛。
3.又前述有關年中、年終獎金之簽呈及函文，均無伙食費之核發
  記載，被上訴人請求發給90年至94年之1月、7月伙食費各3000
  元，亦無可取。
(三)被上訴人於95年7月年中獎金短領之2萬3000元部分：
1.查上訴人95年7月20日簽呈固簽請當年度年中獎金仍發給一個
  月薪（職位+職務薪）（見本院卷二第4、5頁），然承前述，
  被上訴人所領「固定職務薪」性質與專業技術人員所領之「職
  務薪」性質不同，而被上訴人95年6月薪資明細表中已將「固
  定職務薪2萬元」項目名稱更改為「督勤加給2萬元」（見本院
  卷二第65頁），則該督勤加給2萬元自不在年中獎金範圍內。
  另依前揭簽呈所示之年中獎金金額並未包含伙食費。故被上訴
  人主張年中獎金短領職務薪2萬元及伙食費3000元，即有未合
  。
六、綜上，系爭職薪辦法並未於上訴人台北總公司實施，被上訴
    人自非系爭職薪辦法之適用對象，上訴人以被上訴人95年1
    月至6月之月薪計算其退休金之平均工資，並無不當。且被
    上訴人自90年至95年7月，均無短領年中、年終獎金情事。
    從而，被上訴人依勞動基準法第55條規定請求上訴人補發退
    休金106萬3095元，暨依僱傭契約法律關係請求上訴人給付
    薪資差額23萬7000元，及自95年9月5日起至清償日之法定遲
    延利息，洵屬無據，不應准許。其假執行之聲請亦失所附麗
    ，應併予駁回。原審判命上訴人如數給付，並為假執行之宣
    告，自有未洽。上訴意旨指摘原判決不當，求予廢棄改判，
    為有理由。自應由本院予以廢棄改判，如主文第二項所示。
七、據上論結，本件上訴為有理由，依民事訴訟法第450條、第
    78條，判決如主文。
中    華    民    國    97    年    10    月    29    日
                    勞工法庭
                        審判長法  官  張耀彩
                              法  官  林金吾
                              法  官  盧彥如
正本係照原本作成。
不得上訴。
中    華    民    國    97    年    10    月    29    日
                              書記官  鄭兆璋


司法院資訊處製作；財團法人民間司法改革基金會備份。
